【裁判字號】    89,上易,2257
【裁判日期】    891128
【裁判案由】    詐欺
【裁判全文】
臺灣高等法院臺中分院刑事判決                  八十九年度上易字第二二五七號
      上  訴  人  臺灣苗栗地方法院檢察署檢察官
      被      告  乙○○
右上訴人因詐欺案件，不服臺灣苗栗地方法院八十九年度易字第三二八號中華民國八
十九年六月二十八日第一審判決（起訴案號：臺灣苗栗地方法院檢察署八十九年度偵
字第三四一號），提起上訴，本院判決如左：
      主  文
上訴駁回。
      理  由
一、本案經本院審理結果，認被告乙○○（以下稱被告）被訴詐欺犯行係屬不能證明
    ，其證據及理由，業據第一審判決書理由欄記載甚詳，爰引用之（如附件）。檢
    察官上訴意旨略以：（一）被告有意掩飾本件聯有公司所有土地已設定負擔之事
    實，未主動告知告訴人，致使告訴人陷於錯誤而與其訂立「土地交換協議書」，
    令告訴人取得上開有負擔之土地，造成告訴人之損害，業經證人甲○○及廖順和
    證述屬實，原審認此僅屬於民事之權利瑕疪擔保責任，認事用法顯有違誤；（二
    ）又被告其後與告訴人立切結書表明願依期清償貸款，若未如期清償，願將交換
    土地給予告訴人設定同額抵押，惟被告事後亦無意依銀行之要求清償部份貸款二
    百萬元，致銀行不同意交換，此益足認被告於將有負擔之土地脫手而取得他人訂
    約之際，即有掩飾實情詐騙他人財產之意圖，原審為被告無罪之諭知，顯與論理
    法則有違云云。經查：(1)本件係因告訴人買得土地與被告系爭交換土地相鄰，因
    雙方土地不規則，為使雙方土地均能夠與路面垂直成一整體規則之土地，而由告
    訴人透過仲介人甲○○主動向被告提出雙方分割約十坪左右之系爭土地交換事宜
    ，業經告訴人與被告供明在卷。告訴人雖一再辯稱訂約之際，不知分割所取得之
    被告交換土地上有設定抵押，惟證人甲○○於原審證稱：「（如何知道該地號所
    有人是乙○○？）我介紹謝先生（即告訴人）之前，就知道所有人是乙○○，是
    我自己去地政事務所查出來的，：：我當時有請領所有權部，我不記得是否有看
    到他項權利部，：：其他過戶、他項權利是廖代書處理的」等語，再參以證人甲○○早於八十六年三月二十七日訂約之前，於八十六年三月六日即以金城不動產
    名義申請前揭系爭土地之地籍登記權屬、狀態資料，有申請書影本附本院卷可稽
    ，足見證人甲○○供稱未查詢該系爭土地之設定負擔情形，顯非屬實，而揆之常
    情，本件土地交換既由告訴人主動透過仲介人甲○○向地政事務所，查得欲交換
    土地之所有人為被告，有如上述，仲介人自不可能未將其查悉之土地設定負擔情
    形告知告訴人，是本件渠等對於系爭被告上開交換土地之地籍登記權屬及狀態應
    已有所知悉。又告訴人提出於八十八年五月二十一日所寄予被告之存證信函，其
    中提及：被告並未事前告知該土地上有抵押權存在，直至告訴人於民國八十八年
    四月二十二日收受台灣苗栗地方法院之裁定，始知悉上情，以證其事前確不知情
    ，惟與告訴人及代書廖順和於原審供稱：「是辦交換好了，申請土地謄本後才知
    曉」（見原審卷第十五頁、第三十二頁、第四十二頁）不相符合，告訴人對於何
    時知悉被告上開土地設定負擔，前後供詞不一，益見其所辯稱訂約時不知被告土
    地有設定抵押乙事，誠非實在。(2)又參以告訴人於本院亦供稱：「當初是我主動
    要與被告交換土地，：：雙方交換後土地與路面變成垂直，我買的土地是要分割
    ，也約十坪左右，來與被告土地交換，他分割出來的也是十坪左右，我知道雙方
    土地要分割，當時我有要求被告要補我一點五坪土地，但沒有記載於交換書上」
    等語（見本院卷第十九頁），則依卷附協議書所載告訴人與被告上開土地分割交
    換補償土地之細節亦未載明契約內，由上可知雙方「土地交換協議書」中並未逐
    一記載交換土地之所有相關事宜，故協議書中縱未載及被告土地上有抵押權一事
    ，惟不表示告訴人並不知悉此情事亦明。(3)被告其後於八十八年六月十六日亦與
    告訴人書立切結書，表明願意於八十八年七月三十一日前清償貸款，否則願將交
    換土地給予告訴人設定同額抵押一事，有該切結書在卷可稽，經查被告於本院供
    稱：分割土地要雙方蓋章才能辦理，後來我們有要去塗銷，但是臺灣銀行說不能
    部份塗銷，要全部的錢二千多萬還清才可塗銷，我為了要部分塗銷給告訴人，這
    期間已經陸續還了二、三百萬，但是臺灣銀行還是不肯部分塗銷等語（見本院卷
    第十九頁），並有被告提出其償還部份欠款共二百萬元之台灣銀行放款利息收據
    影本在卷可憑，足見被告事後確已履行該切結書之內容向臺灣銀行為部份清償，
    惟仍無法順利塗銷部份抵押權，自不得據此認定被告訂約時原有詐欺之犯意，本
    件核屬民事債務糾葛，並據原審判決認定明確。此外復查無其他積極事證足認被
    告確有公訴人所指之犯行，原審以不能證明被告犯罪，而依刑事訴訟法第三百零
    一條第一項規定，諭知無罪之判決，經核認事用法，並無不合，檢察官上訴意旨
    認應就被告予以論罪科刑，而指摘原判決不當，為無理由，應予駁回。
二、據上論斷，應依刑事訴訟法第三百七十三條、第三百六十八條，判決如主文。
本案經檢察官丙○○到庭執行職務。
中      華      民      國     八十九     年     十一     月   二十八   日
                                   臺灣高等法院臺中分院刑事第一庭
                                         審判長法  官  陳  紀  綱
                                               法  官  陳  登  源
                                               法  官  蕭  錦  鍾
右正本證明與原本無異。
不得上訴。
                                               書記官  蘇  昭  文
中      華      民      國     八十九     年     十一     月   二十九   日
                                                                        Ｄ
臺灣苗栗地方法刑事判決院                          八十九年度易字第三二八號
    公  訴  人  臺灣苗栗地方法院檢察署檢察官
    被      告  乙○○  男七十八歲（民國○○年○月○日生）
                        住苗栗縣頭份鎮山下里七鄰六九號
                        身分證統一編號：Ｋ一六二四七一五號
右列被告因詐欺案件，經檢察官提起公訴（八十九年度偵字第三四一號），本院判決
如左：
    主  文
乙○○無罪。
    理  由
一、公訴意旨略以：被告乙○○係聯有藝術陶器股份有限公司（下稱聯有公司）之負
    責人，意圖為第三人聯有公司不法之所有，於民國八十六年三月二十七日，隱瞞
    聯有公司所有坐落苗栗縣頭份鎮○○段第二三六之二、二四八之二號兩筆土地已
    於八十年間因貸款向台灣銀行設定最高限額抵押權新台幣五千萬元之情事，經甲○○之居間介紹，與丁○○雙方協議並訂立「土地交換協議書」（協議書上丁○○一方由其配偶廖淑美簽立），約定以聯有公司所有之上開兩筆土地，與丁○○
    交換所有之同段第二四六之二號土地一筆，丁○○因不知聯有公司所有之上開土
    地前已設定抵押權，遂不疑有詐，陷於錯誤而於八十六年十一月二十四日將其所
    有之上開第二四六之二號土地移轉登記予聯有公司所有，並將土地移交使用；嗣
    於八十七年間因有他人欲向丁○○購買第二三六之二、二四八之二號土地，經丁○○查閱土地登記謄本始知受騙等語。因認被告涉有詐欺罪嫌。
二、按犯罪事實，應依証據認定之，無証據不得推定其犯罪事實，又不能証明被告犯
    行者，應諭知無罪之判決，刑事訴訟法第一百五十四條、第三百零一條第一項分
    別定有明文，又按刑法第三百三十九條詐欺罪之成立，須行為人於主觀上有為自
    己或第三人不法所有之意圖，客觀上有施用詐術，使對方陷於錯誤致為財產上之
    處分行為始足當之，此觀諸該條之規定甚明。而所謂施用詐術，固消極之不作為
    ，亦可成立，惟此種不作為詐欺罪之成立，乃在「不予告知錯誤」，依不作為犯
    罪之成立要件，應以有作為義務為前提，即法律上或因自己之行為有防止結果發
    生之義務者，始能成立不作為犯，亦即消極之詐欺罪，應以行為人有告知對方為
    「錯誤財物交付」之義務，方能成立，否則行為人取得該物，僅屬民事上不當得
    利返還問題，應不涉及於刑責。至告知義務之認定，應依刑法第十五條之規定來
    認定行為人是否有告知義務。是告訴人指述被告涉嫌犯罪之場合，縱令所訴情由
    依其結合之旁証在情理上尚非絕無可能，若在一般生活經驗上仍可另為其他有利
    被告之合理推斷，根據「罪証有疑、利於被告」之証據法則，即不得以片面之觀
    點，認為告訴人之陳述或其所本旁証已適於為有罪判斷之依據，至於債務人於債
    之關係成立後，如有未依債之本旨履行民事債務之情形，在一般社會經驗上可能
    之原因甚多，縱令是出於惡意不為履行，苟無足以証明其在債之關係發生時，自
    始即具有不法所有意圖之積極証據，亦僅能令負民事責任，依首開法條規定，尚
    不得據此債信違反之客觀事態，而推定債務人原有詐欺之犯意。
三、本件公訴人認被告乙○○涉有前揭詐欺犯行，無非係以告訴人丁○○之指訴，及
    證人甲○○結證屬實，並有土地交換協議書、土地登記簿謄本、切結書、台灣苗
    栗地方法院八十八年度拍字第一六三號裁定附卷可稽等情為論據。
四、經查：
（一）告訴人丁○○於民國八十六年三月二十七日欲與被告乙○○交換負責人為乙○○之聯有公司所有之坐落於苗栗縣頭份鎮○○段二三六之二、二四八之二號兩
      筆土地前，並未至地政事務所查詢且亦未詢問被告上揭兩筆土地上之負擔、設
      定等情形，業經告訴人陳稱屬實並經證人甲○○及廖順和證述明確（見本院八
      十九年五月十九日、六月十四日之審判筆錄）及土地交換協議書一份附卷可稽
      。在告訴人未主動詢問被告上揭土地之設定負擔情形，而被告亦未主動告知告
      訴人情形下，認定被告是否有「不予告知錯誤」之消極施用詐術行為，依前揭
      說明應以法律有明文有作為之義務為前提，惟民法第三百九十八條規定：「當
      事人雙方約定互相移轉金錢以外之財產者，準用關於買賣之規定。」，另依民
      法第三百四十九條及三百五十三條分別規定：出賣人應擔保第三人就買賣之標
      的物，對於買受人不得主張任何權利。出賣人不履行第三百四十八條至三百五
      十一條所定之義務者，買受人得依關於債務不履行之規定，行使其權利。是本
      案被告於其與告訴人就上揭土地換約時，未將上揭土地上之權利負擔情形，告
      知告訴人，被告所應負之責任應僅有民事之權利瑕疵擔保責任，並無刑法第十
      五條所規定之告知義務。是被告尚難謂被告有何施用詐術之手段，而使告訴人
      陷於錯誤。
（二）第查，被告乙○○於與告訴人丁○○辦完交換土地事宜後，尚於民國八十八年
      六月十六日書立切結書，書明願於民國八十八年七月三十一日前台灣銀行頭份
      分行清償貸款，被告若未如期清償，願將交換土地給予告訴人丁○○設定同額
      （被告向台灣銀行頭份分行所設定之抵押數額）抵押，並願將所須辦理抵押設
      定證件交付廖順和代書承辦，唯台灣銀行頭份分行不願接受被告所提移轉設定
      之條件，而未辦成等情，業經被告陳述無訛，並經證人即廖順和代書於偵查中
      證述：本來乙○○向銀行申請將抵押權換到他交換來的土地上，但銀行要他先
      還二百萬元，結果他沒去還，銀行就不同意換等語（見八十八年十一月十八日
      之偵訊筆錄）證述屬實，另有切結書一紙在卷可稽。是以被告於交換完土地後
      ，尚願將所換得之無負擔土地，提供予告訴人設定抵押權，然衡情被告若有意
      施詐，而故意隱瞞土地上之負擔情形以取信告訴人，大可於交換完土地，取得
      土地所有權人地位即無須再理會告訴人即可，又何須再書立切結書表明願清償
      貸款、未能清償時即願設定同額抵押與告訴人，並徵詢銀行之意見？由此顯難
      認被告向告訴人訂約之初，有何為自己或第三人不法所有之意圖。
（三）綜據上述，並無從認定被告於訂約之初即有施詐行為及意圖，顯見本件純屬民
      事債務債權糾葛，揆諸前開說明，被告所為尚與詐欺罪之成立要件有間，此外
      ，又查無其他積極事證足資證明被告有何不法所有之意圖，或有何施用詐術之
      犯行，要屬不能證明被告犯罪，自應為被告無罪之諭知。
據上論斷，應依刑事訴訟法第三百零一條第一項，判決如主文。
本案經檢察官戴瑞麒到庭執行職務
中      華      民      國    八十九    年      六      月    二十八    日
                                         審判長 法  官  周  淡  怡
                                                法  官  張  珈  禎
                                                法  官  林  靜  雯
右正本證明與原本無異。
如不服本判決應於送達後十日內向本院提出上訴狀 （  應附繕本 ） 。
                                                 書記官  李  坤  益
中      華      民       國    八十九    年     七       月     三     日


司法院資訊處製作；財團法人民間司法改革基金會備份。
